臺灣高等法院高雄分院民事判決　九十年度重訴字第四五號
　　　原　　　告　丙○○
　　　　　　　　　乙○○
　　　法定代理人　丁○○
　　　被　　　告　戊○○
　　　　　　　　　甲○○
右當事人間因過失致死等案件，原告於刑事訴訟程序附帶提起民事訴訟，請求侵權行
為損害賠償事件，經本院刑事庭裁定移送，本院判決如左：
被告應連帶給付原告丁○○新臺幣壹佰肆拾萬肆仟肆佰伍拾玖元，給付原告丙○○新
臺幣壹佰參拾參萬伍仟壹佰貳拾捌元，給付原告乙○○新臺幣壹佰壹拾參萬參仟參佰
肆拾柒元，及均自民國九十年九月五日起至清償日止，按年息百分之五計算之利息。
原告其餘之訴駁回。
訴訟費用由被告連帶負擔三分之一，餘由原告負擔。
本判決第一項於原告丁○○以新臺幣肆拾伍萬元，原告丙○○以新臺幣肆拾伍萬元，
原告乙○○以新臺幣參拾伍萬元，分別為被告供擔保後，得各為假執行。
原告其餘假執行之聲請駁回。
壹、程序方面：
貳、實體方面：
一、原告主張：被告戊○○明知未考領有駕駛執照及飲酒後吐氣所含酒精成份超過每
　　公升零點二五毫克以上者，均不得駕車，竟仍於民國九十年三月十八日上午六時
　　二十分許，飲酒後吐氣所含酒精成份已逾每公升零點四四毫克（九十年三月十八
　　日上午六時三十一分許測試）情況下，無照駕駛其友人即共同被告甲○○所有之
　　車牌號碼ＸＰ－九０一九號自用小客車，沿高雄市○○○路，由南往北方向行駛
　　，途經民族二路與中東街交岔路口，本應注意民族二路上設置有閃光黃燈號誌，
　　車輛行經時，應減速慢行，作隨時停車之準備，並注意車前狀況，採取必要之安
　　全措施，以避免發生危險。而當時天氣晴朗，日間自然光線明亮，路面乾燥無缺
　　陷或其他無障礙物，視距良好，依其智識、能力，並無不能注意之情形。詎被告
　　戊○○因前述酒精作用，致不能安全操控駕駛，又疏未注意減速慢行並留意車前
　　狀況，適遇原告之被繼承人吳進雷騎乘車牌號碼ＸＲＨ－九０二號重型機車附載
　　其妻亦為原告之被繼承人陳碧蘭（二人均依規定配戴安全帽），沿中東街由西往
　　東行駛而至，被告戊○○見狀煞避不及，自小客車左前方撞擊被害人吳進雷所騎
　　乘之機車右前側，被害人吳進雷、陳碧蘭均因而人、車倒地，受有頭部外傷及顱
　　內出血之嚴重傷害，雖經送醫急救，被害人陳碧蘭於是日上午十二時三十分許不
　　治死亡，被害人吳進雷延至是日下午十一時五十分傷重不治。被告戊○○因過失
　　不法侵害吳進雷、陳碧蘭之生命權，自成立民法第一百八十四條第一項前段之侵
　　權行為損害賠償責任，而被告甲○○明知被告戊○○未領取駕照且酗酒無法駕車
　　，仍將其所有之自用小客車交付被告戊○○駕駛，乃違反保護他人之法律，成立
　　民法第一百八十五條第二項之侵權行為損害賠償責任。至原告所受之損害為：(一)
　　原告丁○○部分：殯葬費新台幣（下同）七十一萬五千四百七十元、扶養費二百
　　八十三萬四千一百六十二元、慰撫金二百萬元，共計五百五十四萬九千六百三十
　　二元。(二)原告丙○○部分：扶養費七十九萬三千九百一十元、慰撫金二百萬元，
　　共計二百七十九萬三千九百一十元。(三)原告乙○○部分部分：扶養費五十四萬一
　　千六百八十四元、慰撫金二百萬元，共計二百五十四萬一千六百八十四元。是其
　　訴之聲明：被告應給付原告丁○○五百五十四萬九千六百三十二元，給付原告丙
　　○○二百七十九萬三千九百一十元，給付原告乙○○二百五十四萬一千六百八十
　　四元，及均自起訴狀繕本送達被告甲○○翌日起至清償日止之法定遲延利息，並
　　願供擔保聲請宣告假執行。
二、被告戊○○則以：對於被告之過失並無爭執，惟被害人亦與有過失等語，資為抗
　　辯。其答辯聲明：原告之訴駁回。至被告甲○○則未到庭，亦未提出書狀作何聲
　　明及陳述。
三、本院調取本院九十年度交上易字第一九四號過失致死等刑事案件歷審全卷核閱，
　　經查：
（一）被告戊○○對其於前開時、地因飲用酒類後，無照駕駛自用小客車，且未注意
　　　行經閃光黃燈路段，應減速接近，注意安全，小心通過，亦未注意車前狀況，
　　　隨時採取必要之安全措施，不慎撞及被害人吳進雷、陳碧蘭所共乘之機車，導
　　　致其等倒地頭部受創送醫不治死亡等事實，已坦承不諱；並有道路交通事故現
　　　場圖一份、道路交通事故調查報告表一份、現場談話紀錄一份、肇事現場照片
　　　四幀、高雄市政府警察局舉發違反道路交通管理事件通知單一份、及酒精濃度
　　　測試值數據單、測試觀察紀錄表各一紙附於刑事卷可稽。
（二）按未考領有駕駛執照，或飲酒後，其吐氣所含酒精成份超過每公升零點二五毫
　　　克以上者，皆不得駕車，道路交通管理處罰條例第二十一條第一項第一款、道
　　　路交通安全規則第一百十三條第二款分別定有明文；又閃光黃燈表示「警告」
　　　，車輛應減速接近，注意安全，小心通過，道路交通標誌標線號誌設置規則第
　　　二百一十一條第一項第一款定有明文，且汽車行駛時，駕駛人應注意車前狀況
　　　，並隨時採取必要之安全措施，道路交通安全規則第九十四條第三項亦規定甚
　　　明，被告戊○○雖未考領有駕駛執照，但前述上開各項規定，仍難諉稱不知。
　　　查本件事故發生當時天氣晴朗，日間自然光線明亮，路面乾燥無缺陷或其他無
　　　障礙物，視距良好，已為被告戊○○所供認；是當時情況，依被告戊○○之智
　　　識、能力，並無不能注意之情形，應可認定。又被告戊○○雖供稱其於喝酒後
　　　約六、七小時後始駕駛上開車輛行駛，惟其於肇事後經警對其於飲酒後吐氣所
　　　含酒精濃度逾每公升零點四四毫克；且就被告戊○○作平衡動作及直線測試觀
　　　察結果，呈手腳部顫抖，顯無法正常安全駕駛，有上開被告戊○○酒後駕車肇
　　　事測試觀察紀錄表附於刑事卷足憑；可見被告戊○○係於服用酒類至不能安全
　　　駕駛之狀態而駕駛，已無置疑。
（三）被告戊○○明知自己未考領有小客車駕駛執照，而竟於服用酒類至不能安全駕
　　　駛之情況下，猶冒然無照駕車行駛，且行經上開交岔路口時，又疏未遵守號誌
　　　指示減速慢行，亦未注意車前狀況，因而閃避不及，肇致本件車禍事故，其駕
　　　駛行為有過失甚明，且足認其飲酒之舉，確已影響其正常之操控駕駛能力，而
　　　肇致上述車禍。
（四）又按汽車駕駛人允許無駕駛執照之人，駕駛其車輛者，吊扣其駕駛執照三個月
　　　，道路交通管理處罰條例第二十三條第二款定有明文。被告戊○○固陳稱：「
　　　車子（即肇事汽車）是我向甲○○買的，是透過甲○○的弟弟，我原本向甲○
　　　○本人借車，開過一、二次後，才向他買的，購買時有經過甲○○本人同意，
　　　簽契約是與他弟弟簽的。甲○○沒有問我有無駕照，我們沒有談論過這個問題
　　　，他知道車子購買後是我要開。我買車後一年到一年多才發生本件事故」等語
　　　（本院重訴字卷第一五一頁），則據被告戊○○上開陳述，其於八十九年三月
　　　或之前即已購買該車，惟既為買賣，何以迄未過戶？被告戊○○初稱：「當時
　　　因為有稅金、罰款未繳清，我希望他們繳清後才過戶」（本院重訴字卷第一一
　　　六頁），然本院調取該ＸＰ－九０一九號汽車積欠稅金、罰鍰紀錄，僅有二筆
　　　罰款係分別於八十八年十二月二十日、八十九年二月十六日違規，其餘違規欠
　　　稅均於八十九年三月之後，此有交通部公路總局高雄區監理所屏東監理站於九
　　　十一年七月十二日九十一高監屏字第九一一三一六六號函可稽（本院重訴字卷
　　　第一三九頁至第一四二頁），被告戊○○其後復改稱：「因為有違規沒繳清罰
　　　款，所以沒有辦過戶。是我還是前手違規，我也不確定」等語（本院重訴字卷
　　　第一五一頁），是則該二筆罰款是否為被告戊○○所違規，亦未可知，衡情豈
　　　有因此而未過戶以保障自己權益之理？自不得僅憑被告戊○○前後不符並與常
　　　情有違之陳述，而認被告二人確有買賣行為，此外，被告戊○○復未提出其他
　　　買賣之相關證據以實其說，尚難遽採。是被告甲○○未詢問被告戊○○有無駕
　　　照，即冒然將汽車交付其駕駛，乃對於被告戊○○無照駕駛，將導致車禍之發
　　　生有所預見，而認並不致於發生，係欠缺善良管理人之注意，其有過失甚明。
（五）再者，被害人吳進雷、陳碧蘭確因本件車禍導致頭部外傷、顱內出血死亡之事
　　　實，業經臺灣高雄地方法院檢察署檢察官督同法醫師相驗明確，製有勘驗筆錄
　　　、驗斷書及相驗屍體證明書存卷足憑（臺灣高雄地方法院八十九年度相字第四
　　　五四號相驗卷第六頁、第十頁至第二十頁；臺灣高雄地方法院八十九年度相字
　　　第四六０號相驗卷第五頁、第六頁），足認被告前述過失行為，核與被害人等
　　　之死亡結果兩者間，顯有相當因果關係。
四、按因故意或過失，不法侵害他人之權利者，負損害賠償責任；違反保護他人之法
　　律，致生損害於他人者，負損害賠償責任；又數人共同不法侵害他人之權利者，
　　連帶負損害賠償責任，民法第一百八十四條、第一百八十五條第一項前段定有明
　　文。次按不法侵害他人致死者，對於支出醫療費用或殯葬費之人，亦應負損害賠
　　償責任；被害人對於第三人負有法定扶養義務者，加害人對於該第三人亦應負損
　　害賠償責任；不法侵害他人致死者，被害人之父、母、子、女，雖非財產上之損
　　害，亦得請求賠償相當之金額，民法第一百九十二條第一項、第二項、第一百九
　　十四條亦有明文。被告戊○○過失致被害人於死，及被告甲○○將汽車交予無駕
　　駛執照之人駕駛，違反保護他人之法律，既經認定，原告丁○○係被害人吳進雷
　　之母，原告丙○○、乙○○為被害人二人之子女，此有其戶口名簿可稽，依上開
　　規定，被告即應分別連帶對原告負賠償責任。
五、茲所應審酌者，為原告所得請求被告賠償之金額，爰分述如左：
（一）殯葬費：原告丁○○為被害人吳進雷之母，及為被害人陳碧蘭之婆，為被害人
　　　支付殯葬費七十一萬五千四百七十元，有提出收據十五張可憑（本院重訴字卷
　　　第五三頁至第六三頁），被告戊○○並對該請求之金額表示不爭執（本院重訴
　　　字卷第四七頁、第八０頁），又原告表示其中雖有部分收據之繳款人非記載為
　　　原告丁○○，惟實際上為原告丁○○所出資一節，亦為被告戊○○表示不爭執
　　　（本院重訴字卷第一九四頁），是原告丁○○此部分之請求堪予採取。
（二）扶養費：按受扶養權利者，以不能維持生活而無謀生能力者為限，又前項無謀
　　　生能力之限制，於直系血親尊親屬不適用之，民法第一千一百十七條定有明文
　　　，是直系血親尊親屬受扶養之權利，雖不受無謀生能力之限制，惟仍應受不能
　　　維持生活之限制。
　　1.原告丁○○主張其為被害人吳進雷之母，為十八年七月八日出生，被害人吳進
　　　雷係四十年四月六日出生，係已成年，對原告丁○○負扶養義務，而原告丁○
　　　○於本案發生時為七十二歲，依八十九年高雄市女性簡易生命表所載，尚有平
　　　均餘命十一．五五年，另其扶養費應依八十七年高雄市政府生活消費指數每年
　　　為二十七萬七千四百四十八元為準等情，為被告戊○○所不爭執（本院重訴字
　　　卷第八０頁）。經查，原告丁○○無工作收入，名下無財產資料，業經原告丁
　　　○○陳明在卷，並經本院依職權向財政部財稅資料中心調取其財產資料附卷可
　　　稽（本院重訴字卷第四０頁），是原告丁○○主張其不能維持生活，有受扶養
　　　之權利，尚堪採信。則原告丁○○可受扶養之金額，依霍夫曼計算式扣除中間
　　　利息後為二百五十八萬零二百零八元【計算式為：277448×8.944950＋277448
　　　×0.55×（9.000000－0.944950）＝0000000，元以下四捨五入】，又原告丁
　　　○○除育有被害人吳進雷外，另育有吳進嵩，有戶口名簿本可證（本院重訴字
　　　卷第二０八頁），其子女均負有扶養義務，是被害人吳進雷對原告丁○○應負
　　　擔之扶養義務應為二分之一，此為兩造所不爭執（本院重訴字卷第二一二頁）
　　　，因此，原告丁○○得一次請求之扶養費為一百二十九萬零一百零四元【計算
　　　式為：0000000×1/2＝0000000】。
　　2.原告丙○○、乙○○主張其為被害人之子女，分別係七十三年十一月十八日、
　　　七十二年十月二十九日出生，被害人對其負扶養義務，而原告丙○○於本案發
　　　生時為十七歲，算至成年時，尚有扶養權利三年，原告乙○○於本案發生時為
　　　十八歲，算至成年時，尚有扶養權利二年，渠等無謀生能力且不能維持生活，
　　　其扶養費用亦應以每年二十七萬七千四百四十八元計算一節，業據其提出戶口
　　　名簿為憑（本院重訴字卷第二九頁），並為被告戊○○所不爭執（本院重訴字
　　　卷第八０頁）。經查，原告丙○○目前就讀台南市私立長榮中學高中部，有繼
　　　承之土地十二筆、房屋二棟；原告乙○○目前亦就讀台南市私立長榮中學高中
　　　部，有繼承之土地十二筆、房屋一棟，上開位於宜蘭之不動產均為祖產，與他
　　　人共有，上蓋有古厝，利用不便，無經濟利益，位於三民區之不動產為自己居
　　　住一節，業經原告陳明在卷（本院重訴字卷第一一六頁），並經本院依職權向
　　　財政部財稅資料中心調取其財產資料查明屬實（本院重訴字卷第三九頁、第四
　　　０頁），被告戊○○亦對於上開不動產之使用情形不爭執（同上頁），是上開
　　　財產尚無法賴以維持生活，堪以認定，因之，原告丙○○、乙○○主張無謀生
　　　能力，不能維持生活，有受被害人扶養之權利，即堪採信。則原告丙○○可受
　　　扶養之金額，依霍夫曼計算式扣除中間利息後為七十九萬三千九百一十元【計
　　　算式為：277448×2.861472＝793910，元以下四捨五入】，原告乙○○可受扶
　　　養之金額，依霍夫曼計算式扣除中間利息後為五十四萬一千六百八十四元【計
　　　算式為：277448×1.952381＝541684，元以下四捨五入】。
（三）精神慰撫金：按慰藉金之賠償須以人格權遭遇侵害，使精神上受有痛苦為必要
　　　，其核給之標準固與財產上損害之計算不同，然非不可斟酌雙方身分資力與加
　　　害程度，及其他各種情形核定相當之數額，最高法院五十一年台上字第二二三
　　　號固有判例足資參照。原告丁○○主張被害人吳進雷為其子，原告丙○○、乙
　　　○○為被害人之子女，親子間感情甚篤，因被告之過失，身心大受打擊，痛苦
　　　萬分，為此各請求賠償精神慰撫金二百萬元一情。經查，原告丁○○目前年老
　　　而無法工作（本院重訴字卷第九一頁），無資產；而原告丙○○目前就讀台南
　　　市私立長榮中學高中部（同上頁），有土地十二筆、房屋二棟；原告乙○○目
　　　前亦就讀台南市私立長榮中學高中部（同上頁），有土地十二筆、房屋一棟；
　　　被告戊○○學歷為五專肄業，目前無業，無收入，無資產（本院重訴字卷第二
　　　五頁），被告甲○○則僅有汽車一輛之情，業經兩造陳明在卷，並經本院依職
　　　權向財政部高雄市國稅局、財政部財稅資料中心、財政部台灣省南區國稅局高
　　　雄縣分局調取其財產資料附卷可稽（本院重訴字卷第三一頁至第四二頁、第一
　　　二九頁至第一三０頁），並為兩造所不爭執。本院審酌被害人正值中年，即遭
　　　本件車禍死亡，原告丁○○遭喪子之痛，而原告丙○○、乙○○則父母雙亡，
　　　天倫之樂不再，所受椎心之痛，誠屬非微，及前開所述職業、資力及經濟狀況
　　　等兩造之身分、地位，認原告丁○○請求慰撫金一百萬元，原告丙○○、乙○
　　　○請求慰撫金各二百萬元，尚屬適當，應予准許。
（四）從而，原告請求被告連帶賠償原告丁○○三百萬零五千五百七十四元，賠償原
　　　告丙○○二百七十九萬三千九百一十元，賠償原告乙○○二百五十四萬一千六
　　　百八十四元部分，洵屬正當，應予准許。逾此部分所為之請求，為無理由，應
　　　予駁回。
六、按損害之發生或擴大，被害人與有過失者，法院得減輕賠償金額，或免除之，民
　　法第二百十七條第一項定有明文。又本件上訴人不法侵害他人致死者，被上訴人
　　為被害人之父，雖非財產上之損害，亦得請求賠償相當之金額，前已述之，惟按
　　此項請求權，自理論言，雖係固有之權利，然其權利係基於侵權行為之規定而發
　　生，自不能不負擔直接被害人之過失，倘直接被害人於損害之發生或擴大與有過
　　失時，依公平之原則，亦應有民法第二百十七條過失相抵規定之適用（最高法院
　　七十三年台再字第一八二號判例足資參酌）。本院斟酌本件肇事情節，被告戊○
　　○無照駕駛並酒後駕車，行經閃光黃燈路段，應減速接近，注意安全，小心通過
　　，亦未注意車前狀況，隨時採取必要之安全措施，而肇致車禍，而被告甲○○將
　　汽車交予無駕駛執照之人駕駛，渠等固均有過失；惟被害人吳進雷騎乘機車行經
　　設有閃光紅燈之路口，未停止禮讓幹道車輛優先通行（閃光紅燈表示「停車再開
　　」，車輛應減速接近，先停止於交岔路口前，讓幹道車優先通行後認為安全時，
　　方得續行，道路交通標誌標線號誌設置規則第二百一十一條第一項第二款），就
　　本件車禍之發生亦有過失，且被害人吳進雷為被害人陳碧蘭之使用人，類推適用
　　民法第二百二十四條之規定，被害人陳碧蘭自應就被害人吳進雷之過失負同一責
　　任。是兩車碰撞，被告違反交通安全規則之疏失程度顯較被害人為高，因認被告
　　應負百分之八十之過失責任，被害人應負百分之二十之過失責任，即被告應賠償
　　原告丁○○二百四十萬四千四百五十九元【計算式為：0000000×80％＝0000000
　　，元以下四捨五入】，應賠償原告丙○○二百二十三萬五千一百二十八元【計算
　　式為：0000000×80％＝0000000，元以下四捨五入】，應賠償原告乙○○二百零
　　三萬三千三百四十七元【計算式為：0000000×80％＝0000000，元以下四捨五入
　　】。
七、又依強制汽車責任保險法第三十條之規定，保險公司依強制汽車責任保險法之規
　　定給付之保險金，視為加害人或被保險人損害賠償金額之一部分，加害人或被保
　　險人受賠償請求時，得扣除之。經查，原告因本件事故已由保險公司理賠強制汽
　　車責任保險金共二百八十萬元（本院重訴字卷第一０四頁），並由原告丁○○分
　　得一百萬元，其餘原告二人各得九十萬元之事實，業經原告陳明在卷（本院重訴
　　字卷第一九四頁），並為被告戊○○所不爭執，並表示應予扣除（同上頁），則
　　原告請求賠償金額扣除已領取之強制責任保險金後，被告應連帶賠償原告丁○○
　　一百四十萬四千四百五十九元，賠償原告丙○○一百三十三萬五千一百二十八元
　　，賠償原告乙○○一百一十三萬三千三百四十七元。
八、綜上所述，原告基於侵權行為之法律關係，請求被告連帶賠償原告丁○○一百四
　　十萬四千四百五十九元，賠償原告丙○○一百三十三萬五千一百二十八元，賠償
　　原告乙○○一百一十三萬三千三百四十七元，及均自起訴狀繕本送達被告甲○○
　　翌日即九十年九月五日起至清償日止，按週年利率百分之五計算之法定遲延利息
　　（本院重訴字卷第一三四頁），洵屬正當，應予准許。至逾此部分之請求，為無
　　理由，應予駁回。原告陳明願供擔保，聲請宣告假執行，於其勝訴部分，經核尚
　　無不合，爰酌定相當擔保金額准許之。至其敗訴部分，因訴之駁回而失所附麗，
　　併予駁回。又本件事證已臻明確，兩造其餘攻擊防禦方法及舉證，核與判決結果
　　無影響，爰不一一論述，附此敘明。
結論：本件原告之訴，為一部有理由，一部無理由，依民事訴訟法第四百六十三條、
第三百八十五條第一項、第七十九條但書、第八十五條第一項、第二項、第三百九十
條第二項，判決如主文。
中　　　華　　　民　　　國　　九十一　　年　　 十一　　 月　　二十六　　日
                                      臺灣高等法院高雄分院民事第一庭
~B1審判長法官　黃金石
~B2　　　法官　吳登輝
~B3　　　法官　魏式璧
右正本證明與原本無異。
原告丙○○、乙○○不得上訴。
原告丁○○及被告如對本判決上訴，須於判決送達後二十日內向本院提出上訴狀，其
未表明上訴理由者，應於上訴後二十日內向本院提出上訴理由書（均須按他造當事人
之人數附繕本）。上訴時應提出委任律師或具有律師資格之人之委任狀，並依附註條
文規定辦理。
中　　　華　　　民　　　國　　九十一　　年　　 十一　　 月　　二十六　　日
~B法院書記官　林采瑩
附註：
民事訴訟法第四百六十六條之一：
對於第二審判決上訴，上訴人應委任律師為訴訟代理人，但上訴人或其法定代理人具
有律師資格者，不在此限。
上訴人之配偶、三親等內之血親、二親等內之姻親，或上訴人為法人、中央或地方機
關時，其所屬專任人員具有律師資格並經法院認為適當者，亦得為第三審訴訟代理人。
第一項但書及第二項情形，應於提起上訴或委任時釋明之。
